臺灣高雄地方法院民事裁定　　　　　　 100年度事聲字第59號
聲　請　人　大眾商業銀行股份有限公司
法定代理人　陳建平
相　對　人　溫和秋
上列聲請人因相對人聲請更生事件，對於民國100 年1 月20日本
院98年度司執消債更字第848 號所為更生方案認可之裁定提出異
議，本院裁定如下：
    主    文
異議駁回。
異議費用由異議人負擔。
    理    由
一、異議意旨略以：本件更生方案總清償金額與債務總額仍有相
    當差距，相對人僅清償些微金額即可免除高達新臺幣（下同
    ）5,569,704 元之債務，此恐將使社會上其他因奢侈浪費而
    衍生高額債務之人仿效，肇生道德風險，嚴重影響金融秩序
    ，且更生方案所定清償成數僅25.16%，實屬過低，對無擔保
    及無優先權債權人而言有失公允。又相對人持現金卡多次提
    領8,100 元至61,300元不等之現金，可見相對人之消費行為
    逾越其可支配之所得，亦難認屬一般通常生活之必要費用，
    堪認其有消費者債務清理條例第134 條第4 款所定「因浪費
    、賭博或其他投機行為，致財產顯然減少或負擔過重之債務
    」之情，而今卻經由消費者債務清理程序使聲請人等無擔保
    及無優先權債權人減免其債務，不啻將其因自身奢侈浪費所
    生之不利益轉嫁予債權人承擔，不符公平原則。再相對人主
    張需扶養73歲之配偶，然其配偶是否領有勞保老年給付，目
    前住處為何人所有，均未交代，相對人是否真有努力增加收
    入而盡最大還款誠意，是否無故不為答覆或為虛偽之陳述，
    顯有可疑，有再予詳查必要。另相對人既已負債，自應確實
    量入為出，減縮生活所需，不得要求與一般未負有債務之人
    享有同等之生活水平，且相對人年齡已達59歲，工作屬業務
    性質，是否能確實履行更生方案，不無疑慮，相對人若未能
    循個別一致性協商機制獲取最佳方案，則應促其提高更生方
    案之清償成數，以維聲請人等債權人之權益，原裁定予以認
    可即有不當，爰依法聲明異議，並請求原裁定廢棄等語。
二、按「債務人有薪資、執行業務所得或其他固定收入，法院認
    更生方案之條件公允者，得不經債權人會議可決，逕依債務
    人之聲請或依職權以裁定認可更生方案。有下列情形之一者
    ，法院不得為前項之認可：一、債務人於七年內曾依破產法
    或消費者債務清理條例規定受免責。二、有前條第一項各款
    情形之一。三、無擔保及無優先權債權受償總額，顯低於法
    院裁定開始更生程序時，依清算程序所得受償之總額。四、
    無擔保及無優先權債權受償總額，低於債務人聲請更生前二
    年間，可處分所得扣除自己及依法應受其扶養者所必要生活
    費用之數額。」、「有下列情形之一者，法院應不認可更生
    方案：一、債權人會議可決之更生方案對不同意或未出席之
    債權人不公允。二、更生程序違背法律規定而不能補正。三
    、更生方案違反法律強制或禁止規定，或有背於公共秩序、
    善良風俗。四、以不正當方法使更生方案可決。五、已申報
    無擔保及無優先權之債權總額逾新臺幣一千二百萬元。六、
    更生方案定有自用住宅借款特別條款，而債務人仍有喪失住
    宅或其基地之所有權或使用權之虞。七、更生方案所定自用
    住宅借款特別條款非依第五十四條協議成立。八、更生方案
    無履行可能。九、債務人有虛報債務、隱匿財產，或對於債
    權人中之一人或數人允許額外利益，情節重大。」消費者債
    務清理條例第64條第1 項、第2 項及第63條第1 項定有明文
    。消費者債務清理條例之立法目的，乃為使負債務之消費者
    得依消費者債務清理條例所定程序清理其債務，以調整其與
    債權人及其他利害關係人之權利義務關係，保障債權人之公
    平受償，謀求消費者經濟生活之更生，進而健全社會經濟之
    發展，重在衡平債權人債務人雙方之利益，而非偏惠任何一
    方。是依照上開條文，若債務人所提更生方案之條件核屬公
    允且無上開消費者債務清理條例第63條第1 項、第64條第2
    項之消極事由，法院自應裁定認可更生方案。至若更生方案
    條件公允與否，應審酌債權人與債務人之利益衡平、債務人
    之償債能力與清償誠意以及社會公益等因素為綜合判斷，非
    以還款成數為絕對標準；而更生方案之擬定，固以債務人現
    況為準據，並合理預估更生方案履行期間將生之變動加以適
    當調整，容有預測之成分，惟此預測仍須有合理之基礎，是
    更生方案條件是否公允，自應就更生方案履行期間所有變故
    之可能性均予以客觀、合理之審酌判斷，始能定之。其次，
    更生程序者，其目的在於維持債務人經濟活動之現狀，輔以
    適當制度，以謀合理清理債務人之債務；惟清算程序者，其
    目的則在結算債務人所有責任財產，以之立時金錢化清償債
    務，是本條例所設此二債務清理程序之制度目的不同，相關
    規定之設計亦不同，自不得任意互相比附援引，應予辨明。
三、經查：
（一）聲請人異議意旨謂相對人之消費行為逾越其可支配之所得
      ，難認屬一般通常生活之必要費用，應有消費者債務清理
      條例第134 條第4 款所定情形，進而以此指摘更生方案條
      件非屬公允等語。惟查，消費者債務清理條例第134 條係
      規定於第三章「清算」之第五節「免責及復權」，依前揭
      說明，非更生程序所得比附援引者，法院得否職權認可更
      生方案，僅應就消費者債務清理條例第63條第1 項及第64
      條之要件為判斷以決之，是聲請人此部分指摘，對消費者
      債務清理條例之體系容有誤解。又聲請人另以相對人是否
      有誠實面對更生詢問，有無無故不為答覆或為虛偽之陳述
      ，質疑原裁定之不當等語，核屬臆測之詞，亦難採信，凡
      此均難認為有理由，合先敘明。
（二）經查，相對人現年59歲，與配偶陳添財同住於高雄市苓雅
      區，相對人名下無財產，現任職於新光人壽保險股份有限
      公司，98年1 月至99年1 月之薪資（含年終獎金及業績獎
      金）合計為431,592 元，平均每月薪資33,199元，相對人
      配偶陳添財現年73歲，名下有土地1 筆、房屋1 棟、汽車
      2 部，96年度收入為零，有戶籍謄本、財政部高雄市國稅
      局財產歸屬清單、96年度綜合所得稅各類所得資料、薪資
      查詢單在卷可憑（見98年度消債更字第892 號卷第41、42
      、49頁，98年度司執消債更字第848 號卷第217 至234 頁
      ），參以相對人配偶年逾70歲，且無收入，每月領有敬老
      津貼3,000 元，兩人無子女，而有受相對人扶養之必要，
      以98年度綜合所得稅受扶養人每人免稅額82,000元計算，
      其每月扶養費用為3,833 元（計算式：82,000÷12－3,00
      0 元=3,833），且相對人居住於高雄市，依內政部公告之
      99 年 度高雄市每人每月最低生活費用11,309元為其必要
      費用，逾此範圍難認為合理，故相對人自己之必要生活費
      用、扶養配偶之費用，每月應為15,142元（計算式：11,3
      09 元+3,833 元＝15,142元）。
（三）又相對人每月所得為33,199元，扣除個人日常生活必要費
      用及扶養費用合計15,142元，僅有餘款18,057元可用以償
      債（計算式：33,199元－15,142元＝18,057元），而其提
      出之更生方案，係以每月為1 期，每期清償額19,500元，
      分96期清償，清償期限為8 年，總清償金額為1,872,000
      元，顯已盡力樽節開支，降低每月個人生活基本需求，且
      將更生期限延長至8 年，足認已盡最大償債誠意。聲請人
      指摘相對人既已負債，自應確實量入為出，減縮生活所需
      ，不得要求與一般未負有債務之人享有同等之生活水平云
      云，均置相對人極力減縮自己家庭生活所需盡最大努力清
      償債務而擬定更生方案之情狀於不顧，與事實不符，洵不
      足採。
（四）再相對人每月收入扣除支出所餘金額18,057元，與系爭更
      生方案每月清償19,500元，差額為1,443 元，尚非過鉅而
      難以縮減支出費用支應，自難認系爭更生方案無履行之可
      能，聲請人質疑系爭更生方案顯無履行可能，實無足採。
      聲請人復主張相對人可與債權金融機構進行個別一致性協
      商機制獲取最佳方案，然未提出清償方案等語。依相對人
      負債總額7,441,704 元，不加計利息，需382 月（即31年
      10月，計算式：7,441,704 元÷19,500元＝381.6 ）始能
      全數清償完畢，相對人現年已59歲，履行期滿相對人業已
      90歲，已逾法定退休年齡，可見聲請人此部指摘非屬合理
      ，且依前開說明，相對人更生方案所定每月清償19,500元
      已是勉強，且為聲請人指摘有無法履行之可能，何況欲於
      法定退休年齡前清償完畢，勢必每月還款需高於19,500元
      ，豈非迫其再度毀諾，是聲請人此部指摘亦無理由。
（五）按更生方案條件公允與否，應審酌債權人與債務人之利益
      衡平、債務人之償債能力與清償誠意以及社會公益等因素
      為綜合判斷，非以還款成數為絕對標準，判斷更生方案條
      件，須為整體考量、綜合判斷，始能定之，以免流於形式
      ，反失衡平，有違消費者債務清理條例之立法意旨。聲請
      人以更生方案清償成數過低為由而認更生方案條件非屬公
      允，而認原裁定予以認可與法不合云云指摘原裁定不當。
      然如前所述，相對人提出之更生方案已是極力減縮自己家
      庭生活所需盡最大努力清償債務所定者，相對人既已盡己
      所能力謀債務之清償，已足徵其誠信，縱然清償成數不符
      合聲請人之主觀期待，尚難憑此即動搖更生方案條件公允
      已達致消費者債務清理條例實質衡平債務人及債權人雙方
      利益之立法意旨此一客觀情狀，本院司法事務官予以裁定
      認可，於法無違，聲請人此部指摘，均不足採。
四、據上論結，相對人將每月收入扣除必要費用之全額用於還款
    ，堪認其已盡誠摯努力本於誠信以定更生方案，條件核屬公
    允，本院司法事務官依消費者債務清理條例第64條第1 項逕
    予裁定認可，並無不當，應予維持。聲請人所執求予廢棄原
    裁定之指摘，經本院審酌均為無理由，應予駁回。
五、依消費者債務清理條例第15條、民事訴訟法第240 條之4 第
    3 項，裁定如主文。
中    華    民    國   100    年    3     月    31    日
                  民事第五庭法  官  秦慧君
正本係照原本作成。
如對本裁定抗告須於裁定送達後10日內向本院提出抗告狀，並繳
納裁判費新臺幣1,000元。
中    華    民    國   100    年    3     月    31    日
                            書記官  鄭筑尹